---
title: "Struttura del dataset OJA in DuckDB"
output: rmarkdown::html_vignette
vignette: >
  %\VignetteIndexEntry{Struttura del dataset OJA in DuckDB}
  %\VignetteEngine{knitr::rmarkdown}
  %\VignetteEncoding{UTF-8}
---

```{r setup, include=FALSE}
knitr::opts_chunk$set(eval = FALSE, comment = "#>", purl = FALSE)
```

# 1. Scopo e perimetro

`itaposts` materializza i dati Lightcast OJA (Online Job Advertisements)
italiani in un database DuckDB normalizzato. Il file fisico risiede in:

```
$SHARED_DATA_DIR/oja/itposts.duckdb
```

dove `SHARED_DATA_DIR` ha come fallback `~/Documents/funzioni/shared_data`. Il
percorso e' restituito da `oja_db_path()`. Il database e' progettato per
essere il punto unico di accesso ai dati OJA per i progetti dell'ecosistema
(`skillviz`, `skillviz_workflow`, report ad hoc): l'ingestione paga il costo
di parsing una volta sola, le query successive restano colonnari e veloci.

Connessione:

```{r}
library(itaposts)
con <- oja_connect()                             # read-only
on.exit(oja_disconnect(con), add = TRUE)
```

# 2. Schema a stella

Il modello e' uno **schema a stella**: due tabelle dei fatti al centro,
undici dimensioni che ne descrivono gli attributi categoriali, una tabella
di metadata che tiene traccia degli snapshot ingeriti.

```
                 dim_snapshot
                      |
                      |
   dim_geography  ---+
   dim_contract   ---+
   dim_education  ---+
   dim_sector     ---+
   dim_experience ---+--- fact_postings ---+--- fact_skills --- dim_esco_skill
   dim_working_h  ---+         |           |
   dim_salary     ---+         |           |
   dim_cp2021     ---+         |           |
   dim_esco_occ   ---+         |
   dim_source     ---+
```

Tutte le dimensioni si **accumulano fra snapshot** via UPSERT
(`INSERT ... ON CONFLICT DO NOTHING`): ogni nuovo snapshot aggiunge le sole
chiavi nuove, lasciando intatti i record esistenti. Le tabelle dei fatti
sono **partizionate logicamente** per `snapshot_id`: la chiave primaria
include sempre lo snapshot, e i `DELETE WHERE snapshot_id = ...` cancellano
selettivamente uno snapshot per re-ingestirlo.

# 3. Convenzioni di tipizzazione

* **Identificatori in `VARCHAR`**. Tutte le colonne `id*` (incluso
  `general_id`) sono tipizzate `VARCHAR`. Il dato Lightcast usa codici
  alfanumerici per alcune classificazioni — ad es. `idmacro_sector = 'C'`
  (codice ATECO macro), `idcategory_sector = 'D'`, `idcountry = 'IT'`. Lo
  shim verso `skillviz` esegue il cast a `BIGINT` per `general_id`
  preservando la compatibilita' a valle.
* **Date in `DATE`**. Le triple `(year_, month_, day_)` originali sono
  ricostruite in `grab_date` / `expire_date`. Lo shim le riespone come
  triple per `skillviz`.
* **Etichette in `VARCHAR`**. Tutte le label (occupazione, settore,
  citta', ...) sono `VARCHAR` senza limiti di lunghezza.

# 4. Tabelle dei fatti

## 4.1 `fact_postings` — un annuncio per riga

Una riga per ogni `(snapshot_id, general_id)` dopo la deduplicazione che
mantiene la versione piu' recente per data di estrazione.

| Colonna               | Tipo    | PK | Sorgente CSV                  | Note |
|-----------------------|---------|----|-------------------------------|------|
| `snapshot_id`         | VARCHAR | x  | derivata (es. `ITC4_2026_2`)  |      |
| `general_id`          | VARCHAR | x  | `general_id`                  | identificatore Lightcast |
| `region_code`         | VARCHAR |    | derivata (NUTS-2, es. `ITC4`) |      |
| `grab_date`           | DATE    |    | `(year/month/day)_grab_date`  | data di estrazione dell'annuncio |
| `expire_date`         | DATE    |    | `(year/month/day)_expire_date`| data di scadenza dell'annuncio |
| `idcity`              | VARCHAR |    | `idcity`                      | FK -> `dim_geography` |
| `idcontract`          | VARCHAR |    | `idcontract`                  | FK -> `dim_contract` |
| `ideducational_level` | VARCHAR |    | `ideducational_level`         | FK -> `dim_education` |
| `idsector`            | VARCHAR |    | `idsector`                    | FK -> `dim_sector` |
| `idexperience`        | VARCHAR |    | `idexperience`                | FK -> `dim_experience` |
| `idworking_hours`     | VARCHAR |    | `idworking_hours`             | FK -> `dim_working_hours` |
| `idsalary`            | VARCHAR |    | `idsalary`                    | FK -> `dim_salary` |
| `salaryvalue`         | DOUBLE  |    | `salaryvalue`                 | valore numerico, EUR/anno |
| `idesco_level_5`      | VARCHAR |    | `idesco_level_5`              | FK -> `dim_esco_occupation` |
| `cp2021_id_level_5`   | VARCHAR |    | `cp2021_id_level_5`           | FK -> `dim_cp2021` |
| `source`              | VARCHAR |    | `source`                      | FK -> `dim_source` |
| `companyname`         | VARCHAR |    | `companyname` (da `_postings_raw`) | inline, non normalizzato |

`companyname` e' inlinata invece di vivere in una `dim_company` dedicata:
il valore non e' usato come chiave di filtro a valle, e una surrogate key
introdurrebbe complessita' di dedup senza beneficio in lettura.

## 4.2 `fact_skills` — una skill per annuncio per riga

| Colonna               | Tipo    | PK | Sorgente CSV          |
|-----------------------|---------|----|-----------------------|
| `snapshot_id`         | VARCHAR | x  | derivata              |
| `general_id`          | VARCHAR | x  | `general_id`          |
| `idescoskill_level_3` | VARCHAR | x  | `IDESCOSKILL_LEVEL_3` |

Tabella **molto sottile**: i tre campi sono solo i puntatori. Tutte le
proprieta' della skill (gerarchia ESCO, flag green/ICT/transversal,
descrizioni, URI) sono **dipendenti dalla skill** e non dall'annuncio,
quindi vivono in `dim_esco_skill` per evitare di replicarle ~880mila volte
per snapshot.

# 5. Dimensioni

## 5.1 `dim_geography`

PK `idcity`. Riga unica per citta' Lightcast con tutta la catena
gerarchica fino al paese.

| Colonna | Tipo | Note |
|---|---|---|
| `idcity` (PK) | VARCHAR | codice ISTAT del comune con zero davanti |
| `city` | VARCHAR | denominazione comune |
| `idprovince` | VARCHAR | codice NUTS-3 (es. `ITC48`) |
| `province` | VARCHAR | provincia (es. Pavia) |
| `idregion` | VARCHAR | codice NUTS-2 (es. `ITC4`) |
| `region` | VARCHAR | regione (es. Lombardia) |
| `idmacro_region` | VARCHAR | codice NUTS-1 (es. `ITC`) |
| `macro_region` | VARCHAR | macro-area (es. Nord-Ovest) |
| `idcountry` | VARCHAR | codice ISO (`IT`) |
| `country` | VARCHAR | paese |

## 5.2 `dim_sector`

PK `idsector`. Settore ATECO con i due livelli di aggregazione.

| Colonna | Tipo | Note |
|---|---|---|
| `idsector` (PK) | VARCHAR | codice ATECO 2 cifre |
| `sector` | VARCHAR | label |
| `idmacro_sector` | VARCHAR | lettera macro-settore (A-U) |
| `macro_sector` | VARCHAR | label |
| `idcategory_sector` | VARCHAR | codice categoria |
| `category_sector` | VARCHAR | label |

## 5.3 `dim_cp2021`

PK `cp2021_id_level_5`. Classificazione delle Professioni ISTAT 2021,
gerarchia a 5 livelli.

| Colonna | Tipo |
|---|---|
| `cp2021_id_level_5` (PK) | VARCHAR |
| `cp2021_level_5` | VARCHAR |
| `cp2021_id_level_4` | VARCHAR |
| `cp2021_level_4` | VARCHAR |
| `cp2021_id_level_3` | VARCHAR |
| `cp2021_level_3` | VARCHAR |
| `cp2021_id_level_2` | VARCHAR |
| `cp2021_level_2` | VARCHAR |
| `cp2021_id_level_1` | VARCHAR |
| `cp2021_level_1` | VARCHAR |

## 5.4 `dim_esco_occupation`

PK `idesco_level_5`. ESCO occupation, livelli 4 e 5 con URI.

| Colonna | Tipo |
|---|---|
| `idesco_level_5` (PK) | VARCHAR |
| `esco_level_5` | VARCHAR |
| `idesco_level_4` | VARCHAR |
| `esco_level_4` | VARCHAR |
| `uri` | VARCHAR |

## 5.5 `dim_esco_skill`

PK `idescoskill_level_3`. La dimensione piu' larga: 30 colonne con tutte
le proprieta' della skill.

| Colonna | Tipo | Categoria |
|---|---|---|
| `idescoskill_level_3` (PK) | VARCHAR | identificativo |
| `escoskill_level_3` | VARCHAR | label IT |
| `esco_v0101_obsolete` | VARCHAR | flag |
| `esco_v0101_description` | VARCHAR | descrizione |
| `onet_hier_level_1/2/3` | VARCHAR | gerarchia ONET |
| `pillar_softskills` | VARCHAR | flag |
| `pillar_digitalskills` | VARCHAR | flag |
| `pillar_bigdata` | VARCHAR | flag |
| `esco_v0101_uri` | VARCHAR | URI ESCO |
| `esco_v0101_skillstype` | VARCHAR | classe ESCO |
| `esco_v0101_reusetype` | VARCHAR | riusabilita' (cross-sector / transversal / ...) |
| `esco_v0101_digcomp` | VARCHAR | flag DigComp |
| `esco_v0101_green` | VARCHAR | flag green |
| `esco_v0101_ict` | VARCHAR | flag ICT |
| `esco_v0101_language` | VARCHAR | flag language |
| `esco_v0101_transversal` | VARCHAR | flag |
| `esco_v0101_hier_code_0..3` | VARCHAR | codice gerarchia ESCO |
| `esco_v0101_hier_uri_0..3` | VARCHAR | URI gerarchia ESCO |
| `esco_v0101_hier_label_0..3` | VARCHAR | label gerarchia ESCO |

## 5.6 Dimensioni "piatte"

| Dimensione | PK | Cardinalita' tipica | Contenuto |
|---|---|---:|---|
| `dim_contract` | `idcontract` | 4 | tempo determinato, indeterminato, ... |
| `dim_education` | `ideducational_level` | 8 | titolo di studio richiesto |
| `dim_experience` | `idexperience` | 8 | fasce di esperienza |
| `dim_working_hours` | `idworking_hours` | 2 | full-time / part-time |
| `dim_salary` | `idsalary` | 13 | fascia retributiva |
| `dim_source` | `source` | ~750 | sorgente del job board |

`dim_source` ha cardinalita' alta perche' Lightcast normalizza centinaia
di portali distinti (`IT_RANDSTAD`, `IT_INDEED`, `IT_LINKEDIN`, ...).

# 6. Tabella di metadata

## 6.1 `dim_snapshot`

PK `snapshot_id` (es. `"ITC4_2026_2"`). Una riga per ogni snapshot
ingerito; popolata in coda alla transazione di ingestione.

| Colonna | Tipo | Note |
|---|---|---|
| `snapshot_id` (PK) | VARCHAR | `<REGION>_<YEAR>_<MONTH>` |
| `region_code` | VARCHAR | NUTS-2 |
| `year` | INTEGER | anno snapshot |
| `month` | INTEGER | mese snapshot |
| `ingested_at` | TIMESTAMP | momento dell'ingestione |
| `n_postings` | BIGINT | righe in `fact_postings` per lo snapshot |
| `n_skills` | BIGINT | righe in `fact_skills` per lo snapshot |
| `source_zip_postings` | VARCHAR | nome file sorgente |
| `source_zip_skills` | VARCHAR | nome file sorgente |
| `itaposts_version` | VARCHAR | versione del pacchetto al momento dell'ingestione |

# 7. Esempi di query

Tutte le query seguenti assumono `con` ottenuto da `oja_connect()`.

## 7.1 Conteggio annunci per occupazione ESCO livello 4

```{r}
DBI::dbGetQuery(con, "
  SELECT eo.idesco_level_4, eo.esco_level_4, COUNT(*) AS n
    FROM fact_postings p
    LEFT JOIN dim_esco_occupation eo ON eo.idesco_level_5 = p.idesco_level_5
   WHERE p.snapshot_id = 'ITC4_2026_2'
   GROUP BY eo.idesco_level_4, eo.esco_level_4
   ORDER BY n DESC
   LIMIT 10
")
```

## 7.2 Skill richieste piu' frequentemente per una professione

```{r}
DBI::dbGetQuery(con, "
  SELECT d.idescoskill_level_3, d.escoskill_level_3, COUNT(*) AS n
    FROM fact_skills s
    JOIN fact_postings p
      ON p.snapshot_id = s.snapshot_id AND p.general_id = s.general_id
    JOIN dim_esco_skill d
      ON d.idescoskill_level_3 = s.idescoskill_level_3
   WHERE p.idesco_level_4 IS NULL  -- esempio: cambiare con valore reale
     AND p.snapshot_id = 'ITC4_2026_2'
   GROUP BY d.idescoskill_level_3, d.escoskill_level_3
   ORDER BY n DESC
   LIMIT 20
")
```

## 7.3 Quota di green skill per macro-settore

```{r}
DBI::dbGetQuery(con, "
  SELECT s.idmacro_sector, s.macro_sector,
         AVG(CASE WHEN d.esco_v0101_green = 'Y' THEN 1.0 ELSE 0 END)
           AS green_share,
         COUNT(*) AS n_skill_rows
    FROM fact_skills fs
    JOIN fact_postings p
      ON p.snapshot_id = fs.snapshot_id AND p.general_id = fs.general_id
    LEFT JOIN dim_sector s        ON s.idsector = p.idsector
    LEFT JOIN dim_esco_skill d    ON d.idescoskill_level_3 = fs.idescoskill_level_3
   WHERE fs.snapshot_id = 'ITC4_2026_2'
   GROUP BY s.idmacro_sector, s.macro_sector
   ORDER BY green_share DESC
")
```

## 7.4 Equivalente in `dplyr` lazy

```{r}
library(dplyr)

oja_postings(con, snapshots = "ITC4_2026_2") |>
  left_join(dplyr::tbl(con, "dim_esco_occupation"), by = "idesco_level_5") |>
  count(idesco_level_4, esco_level_4, sort = TRUE) |>
  head(10) |>
  collect()
```

# 8. Compatibilita' con `skillviz`

`oja_normalised(con, snapshots = ...)` ricostruisce la lista a tre
elementi `(postings, skills, companies)` prodotta da
`skillviz::normalize_ojv()`. La parita' e' bit-exact su `general_id`. Le
colonne in `skills` riportano i nomi originali in maiuscolo
(`IDESCOSKILL_LEVEL_3`, `ESCO_V0101_GREEN`, ...) per evitare un cambio
contrattuale ai consumatori a valle.

```{r}
ojv <- oja_normalised(con, snapshots = "ITC4_2026_2")
# stesso shape di skillviz::normalize_ojv():
# ojv$postings, ojv$skills, ojv$companies (data.table, key = general_id)
```

# 9. Sincronizzazione da SFTP

`oja_sync()` scarica gli archivi mensili Lightcast da un server SFTP e
chiama in coda `oja_ingest_dirs()`. Le credenziali vivono in `.Renviron`,
non vengono mai esposte sulla riga di comando.

```
ITAPOSTS_SFTP_HOST=sftp.lightcast.example
ITAPOSTS_SFTP_PORT=22
ITAPOSTS_SFTP_USER=...
ITAPOSTS_SFTP_PASSWORD=...
ITAPOSTS_SFTP_REMOTE_DIR=/exports/oja
ITAPOSTS_SFTP_LOCAL_DIR=~/Documents/funzioni/itaposts/incoming
```

`PORT` (default 22) e `LOCAL_DIR` (default `tempdir()/itaposts_incoming`)
sono opzionali; le altre quattro variabili sono obbligatorie.

Flusso completo dalla prima volta:

```{r}
readRenviron("~/.Renviron")
itaposts::oja_sync(region_code = "ITC4")
```

`oja_sync()` e' idempotente: file locali con stessa dimensione del remoto
vengono saltati, snapshot gia' presenti in `dim_snapshot` non vengono
reingeriti (a meno di `overwrite = TRUE`). Per scaricare senza ingerire,
passare `ingest = FALSE`.

# 10. Performance e dimensioni

Per uno snapshot mensile ITC4 tipico (89mila annunci, 880mila righe di
skill):

* DuckDB su disco: ~67 MB (vs 117 MB di archivi zip sorgenti)
* Ingestione completa: ~10 secondi
* `oja_normalised()`: ~1.1 secondi
* Aggregazioni colonnari (count per occupazione, skill x settore): da 10
  a 50 ms

L'aggiunta di un nuovo snapshot e' incrementale: i fatti accolgono solo le
righe del nuovo `snapshot_id`, le dimensioni si limitano a integrare i
nuovi codici via UPSERT.
